【裁判字號】    94,訴,274
【裁判日期】    950309
【裁判案由】    租佃爭議
【裁判全文】
臺灣苗栗地方法院民事判決               94年度訴字第274號
原      告  丙○○
                      段175.
            丁○○原名：馮國.
                      之1號2.
            乙○○
                      義巷10.
上  一  人  甲○○
訴訟代理人
被      告  戊○○
                      號
訴訟代理人  己○○
上列當事人間租佃爭議事件，本院於民國95年2 月23日言詞辯論
終結，判決如下：
    主  文
原告之訴駁回。
訴訟費用由原告負擔。
    事實及理由
一、按出租人與承租人間因耕地租佃發生爭議時，應由當地鄉（
    鎮、市、區）公所耕地租佃委員會調解；調解不成立者，應
    由直轄市或縣（市）政府耕地租佃委員會調處；不服調處者
    ，由直轄市或縣（市）政府耕地租佃委員會移送該管司法機
    關；又按前項爭議事件非經調解、調處，不得起訴，耕地三
    七五減租條例第26條第1 項、第2 項前段分別定有明文。本
    件耕地租佃爭議事件，先經苗栗縣後龍鎮公所租佃委員會調
    解，調解不成立，嗣經苗栗縣政府耕地租佃委員會調處並作
    成決議，因原告未於15日內就該委員會調處決議為同意之表
    示，視為不服調處，經苗栗縣政府逕移送本院審理，有苗栗
    縣政府函、苗栗縣後龍鎮公所租佃委員會租佃爭議調解會議
    記錄、苗栗縣政府耕地租佃委員會調處程序筆錄在卷可憑（
    見卷第3 、4 、7 至10、25頁），是本件租佃爭議事件已具
    備首揭起訴要件，合先敘明。
二、原告之主張：
  (一)苗栗縣後龍鎮○○段校寄埧小段395 之1 地號土地（下稱系
    爭土地）原係原告3 人父親甲○○所有，於民國93年2 月1
    日，甲○○將系爭土地贈與原告3 人，每人應有部分均為3
    分之1 ，地政機關並於93年3 月8 日完成過戶登記。
  (二)系爭土地甲○○與被告訂有三七五耕地租約（雙方最初訂立
    租約時間已不復記憶），租約每6 年為1 期，至91年間為止
    ，雙方都有按時續約，惟於91年底租約期滿時，甲○○與被
    告均未申請收回耕地或續訂租約，而經苗栗縣後龍鎮公所逕
    為租約註銷登記。
  (三)依臺灣省耕地三七五減租工作手冊第2 章「租約期滿之處理
    」中第3 條第4 款規定「出租人、承租人依減租條例第19、
    20條暨耕地三七五租約清理要點第4 、5 、6 點規定申請收
    回耕地或續訂租約登記時，應於耕地租約期滿翌日起45日內
    為之，出租人、承租人於前項期間內，均未提出申請時，鄉
    （鎮、市、區）公所應逕為辦理租約註銷登記，將登記結果
    公告30日，並以書面通知出租人、承租人」，本件耕地租約
    既經註銷登記，耕地租約應視為終止，此係可歸責於承租人
    之事由致耕地租約遭終止，經終止後之租約主管機關自不能
    以被告有續耕之事實而再准其續訂租約。
  (四)另依耕地三七五減租條例第6 條第1 項規定「…耕地租約應
    一律以書面為之；租約之訂立、變更、終止或換訂，應由出
    租人會同承租人申請登記」，可見耕地租約之生效採書面登
    記主義，今耕地租約既經註銷，已不存在，已無從再由行政
    機關准其續訂。
  (五)原告3 人現為系爭土地所有權人，耕地租約經苗栗縣後龍鎮
    公所註銷登記，被告占有系爭耕地已屬無權占有，爰依民法
    第767 條規定，請求被告將系爭土地返還原告3 人。並聲明
    ：被告應將苗栗縣後龍鎮○○段校寄埧小段395 之1 地號土
    地返還原告。
三、被告之抗辯：
  (一)被告與原告父親甲○○訂立耕地租約後，均有按時繳租，也
    有按時續約，雙方租佃關係正常。以往耕地租賃契約期滿時
    ，苗栗縣後龍鎮公所都會以書面通知，惟於91年底租約期滿
    時，鎮公所僅以公告的方式，被告並不知道有該公告，所以
    被告並非不續約，而是不知情。另被告係於93年7 月間向苗
    栗縣竹南地政事務所申請系爭土地之土地謄本時，始發現系
    爭土地所有權人已變更為原告3 人，惟原告3 人並未通知被
    告。
  (二)按「耕地租賃關係之有無，並非以書面登記為依據，而應以
    事實認定」（最高法院51年台上字第2629號判例參照），故
    內政部75年4 月1 日台內字地字第395584號函明示：「承租
    人於區公所逕為辦理租約註銷登記，經公告期滿確定後始提
    出續訂登記，如經公所查明租約土地確有耕作之事實，並經
    公所依耕地三七五租約清理要點第3 點規定通知出租人，未
    於接到通知後10日（現已修正為20日）內提出相反意見者，
    擬由公所本於行政權逕為更正，准其續訂租約以資便民，如
    出租人提出相反意見，即應依耕地三七五減租條例第26條之
    規定辦理」，目的即在保護有承耕事實之承租人，是本件耕
    地租約應繼續存在，原告請求並無理由。並聲明：如主文第
    1 項所示。
四、兩造不爭執之事實：
  (一)系爭土地所有權人原為甲○○，與被告訂有三七五耕地租賃
    契約（最初訂立租約時間已不復記憶），租約每6 年為1 期
    ，至91年間為止，雙方都有按時續約。
  (二)於91年底租約期滿時，甲○○與被告均未申請收回耕地或續
    定租約，經苗栗縣後龍鎮公所逕為租約註銷登記，被告發現
    後，於93年9 月間申請續定租約。
  (三)甲○○於93年2 月1 日將系爭土地贈與原告3 人，每人應有
    部分均為3 分之1 ，並向地政機關申請登記，地政機關於93
    年3 月8 日完成過戶登記。
  (四)被告於91年底租約期滿後，仍有繼續在系爭土地上耕作。
五、經本院協同兩造整理並協議簡化本件之爭點為：兩造間耕地
    租賃契約是否仍存在？原告3 人可否請求被告返還系爭土地
    ？茲悉述如下：
  (一)按承租人於租期屆滿後，仍為租賃耕地之耕作收益，而出租
    人不即表示反對之意思，依耕地三七五減租條例第1 條適用
    民法第451 條之規定，視為以不定期限繼續契約，雖其租佃
    期間可由兩造續訂，但依同條例第5 條規定不得少於6 年，
    （最高法院47年台上字第1568號判例參照）。本件被告於91
    年12月31日租期屆滿後，仍為系爭土地之耕作收益迄今，且
    被告於92年間尚有給付該年度之租金予當時之出租人甲○○
    ，甲○○係於93年初欲將土地移轉過戶予原告3 人時，始發
    現土地謄本上未註記耕地租約等情，為兩造所不爭執（見卷
    第90頁），是被告於租期屆滿後，既仍為耕地之使用收益，
    且當時之出租人甲○○未即表示反對之意思，依上說明，於
    92年起被告與甲○○就系爭土地已成立不定期限之耕地租賃
    契約（但不得少於6 年），至為明確。
  (二)原告雖主張：依耕地三七五減租條例第6 條第1 項規定可知
    ，耕地租約之生效採書面登記主義，於91年底租約期滿後，
    兩造未以書面訂約且辦理登記，自無從成立耕地租約等語。
    惟按租賃者，謂當事人約定，一方以物租與他方使用收益，
    他方支付租金之契約，民法第421 條第1 項定有明文，是租
    賃契約，乃諾成契約與不要式契約，而耕地三七五減租條例
    第6 條第1 項雖規定：「本條例施行後，耕地租約應一律以
    書面為之；租約之訂立、變更、終止或換訂，應由出租人會
    同承租人申請登記」，惟該規定係為保護佃農及謀舉證上便
    利而設，僅為契約內容之證明，非謂耕地租賃契約之訂立以
    登記為生效要件（最高法院51年台上字第2629號判例參照）
    ，依同一意旨，未踐行書面手續，亦不致使其間之耕地租賃
    契約關係歸於無效。本件被告與甲○○間之契約關係已於92
    年間符合民法第451 條規定成為不定期限之耕地租賃契約，
    即令其間未以書面續定契約並申請登記，依上說明，亦不能
    謂其等間之耕地租賃關係已歸於消滅，是原告就此主張，尚
    非可採。
  (三)原告復主張：本件耕地租約業經苗栗縣後龍鎮公所逕為租約
    註銷登記，耕地租約既經註銷登記，耕地租約即應視為終止
    ，已不復存在等語。然耕地租約之成立、生效、存續，應依
    耕地三七五減租條例、土地法、民法等相關法律規定決定之
    ，此觀諸耕地三七五減租條例第1 條規定：「耕地之租佃，
    依本條例之規定；本條例未規定者，依土地法及其他法律之
    規定」即明，鄉（鎮、市、區）公所所為耕地租約之核定、
    登記或註銷，僅屬行政機關所為之行政管理措施，並不生創
    設、變更或終止租賃權之效力，是被告與甲○○於92年起成
    立之不定期限耕地租賃契約，並不因苗栗縣後龍鎮公所所為
    之租約註銷登記而有影響，原告就此主張，亦不可採。
  (四)又按在耕地租期屆滿前，出租人縱將其所有權讓典與第三人
    ，其租佃契約對於受讓受典人仍繼續有效，耕地三七五減租
    條例第25條規定明確。系爭土地原所有人甲○○雖於93年間
    將土地贈與原告3 人並完成過戶登記，惟依上規定，前開不
    定期限耕地租賃契約仍繼續存在於原告3 人與被告間。
  (五)綜上，原告上揭主張，尚非可採，兩造就系爭土地確有耕地
    租賃關係存在，應可認定。
六、按所有人對於無權占有或侵奪其所有物者，得請求返還之，
    民法第767 條前段固定有明文。本件原告3 人雖為系爭土地
    所有人，惟兩造就系爭土地既有耕地租賃契約存在，則被告
    占有系爭土地從事耕作，自屬有權占有。從而，原告基於所
    有人物上請求權之法律關係，訴請被告應將系爭土地返還原
    告，為無理由，應予駁回。
七、本件事證已臻明確，兩造其餘攻防方法及所提證據，業經審
    酌，核與本件判決結果無影響，爰不逐一論述，併此敘明。
八、據上論結，本件原告之訴為無理由，依民事訴訟法第78條、
    第85條第1 項前段，判決如主文。
中    華    民    國    95    年    3     月    9     日
                  民事庭法  官  張 文 毓
以上正本係照原本作成。
如不服本判決，應於送達後20日內向本院提出上訴狀（須附繕本
）。
                        書記官  黎 東 成
中    華    民    國    95    年    3     月    9     日


司法院資訊處製作；財團法人民間司法改革基金會備份。
